【裁判字號】    88,上易,2931
【裁判日期】    891122
【裁判案由】    詐欺
【裁判全文】
臺灣高等法院臺中分院刑事判決                  八十八年度上易字第二九三一號
    上  訴  人
    即  被  告  乙○○
    選任辯護人  洪明儒
右上訴人因詐欺案件，不服臺灣臺中地方法院八十八年度易字第二○三九號中華民國
八十八年十月四日第一審判決（起訴案號：臺灣臺中地方法院檢察署八十七年度偵緝
字第二○三九號），提起上訴，本院判決如左：
      主  文
原判決撤銷。
乙○○無罪。
      理  由
一、本件公訴意旨略以：被告乙○○與陳慶隆（現為臺灣臺中地方法院檢察署通緝中
    ）為夫妻關係，係丙○○○之夫丁○○（業已於民國八十七年二月六日死亡）之
    雲林縣之同鄉，陳錚儀（現因同案為臺灣臺中地方法院檢察署通緝中）係乙○○
    及陳慶隆之女兒，乙○○夫婦及陳錚儀共同意圖為自己不法之所有，並基於概括
    犯意，明知渠等於八十五年間已週轉不靈，竟於八十五年十二月五日得知丁○○
    招募每會新臺幣（下同）二萬元之互助會時，推由乙○○夫婦各參加一會，含會
    首共三十九會，該會至八十九年二月五日為止。另推由乙○○於八十六年一月十
    日又參加丁○○招募每會三萬元之互助會，含會首共三十二會，該會至八十八年
    八月十日止。標會地點皆在會首丁○○住所即臺中市○○區○○街一一九號，標
    會時間分別為每月五日及每月十日，標會方式採內標方式，即先扣除標金後方給
    付會款，底標則分別為一千八百元及四千八百元。由於是時丁○○之健康情形不
    佳，故該二筆互助會均由其妻丙○○○實際負責。乙○○與會後隨即於甫開會未
    久之八十六年二月五日及同年月十日先後電告丙○○○委由其女陳錚儀前來標會
    ，即分別以五千八百元之高額利息標得每期二萬元之互助會及八千元之高額利息
    標得三萬元之互助會，陳錚儀乃佯稱：應付會款支票以後才開來，先書立收到互
    助會款證明書為據等語，致使丙○○○陷於錯誤，乃先後於八十六年二月十一日
    及同年月十五日交付乙○○之代理人即其女陳錚儀所標得之會款收入，分別係五
    十三萬七千元及六十九萬元之會款。詎乙○○等三人除八十六年三、四月繳納會
    款後，旋自八十六年五月起即拒不繳納會款，而渠等先前另自八十三年十月五日
    起參加之互助會標取會款後所交付以陳錚儀為發票人如原審附表所示六張支票，
    亦均已遭拒絕往來而無法付款，至此丁○○、丙○○○始知受騙，因認被告涉有
    共同連續詐欺取財罪嫌。
二、按犯罪事實應依證據認定，無證據不得推定其犯罪事實，不能證明被告犯罪或其
    行為不罰者，應諭知無罪之判決，刑事訴訟法第一百五十四條、第三百零一條第
    一項分別定有明文，又事實之認定，應憑證據，如未能發現相當證據，或證據不
    足以證明，自不能以推測或擬制之方法，以為裁判基礎；另認定犯罪事實應依證
    據，無論直接或間接證據，其為訴訟上之證明，須於通常一般之人均不致於有所
    懷疑，而得確信其為真實之程度者，始得據之為有罪之認定，倘其證明尚未達到
    此一程度，而有合理性懷疑之存在時，自不得作為認定被告有罪之證據，最高法
    院著有四十年臺上字第八十六號、三十年上字第一八三一號、七十六年臺上字第
    四九八六號判例可資參照，本件公訴意旨認上訴人即被告乙○○涉有詐欺取財罪
    嫌，係以被告犯行業據告訴人丙○○○在偵訊指述甚詳，並有互助會單及陳錚儀
    收到會款之證明書在卷足稽，被告於參加互助會後，隨即於八十六年二月標走二
    筆會款，僅繳納二期會款，且事發至今已逾二年，就積欠之會款卻分文未付為據
    ，訊據被告則堅決否認有何不法犯行，並以該互助會係其夫陳慶隆及其女陳錚儀
    以被告名義參加，被告對此完全不知情等語為辯，經查告訴人之指述本係以使被
    告受刑事訴追為目的，是其陳述是否與事實相符，仍應調查其他證據以資審認，
    有最高法院八十七年度臺上字第二一七六號判決可參，本案告訴人固在偵訊、原
    審及本院均堅決指述被告詐欺，然在本院指述「我們原很熟識，是乙○○自己打
    電話給我先生，表示要參加，當時我先生接電話時我就在旁邊，我先生說是她打
    來的」、「（三萬元的互助會乙○○要求入會的電話是你接的﹖）二萬元的互助
    會是我先生接的電話，三萬元的會是我接的電話」、「（五十三萬七千元是誰去
    拿的﹖）她女兒自己去拿的。」、「（六十九萬元是誰去拿的﹖）也是她女兒去
    拿的」、「（誰去繳會款的﹖）她女兒」、「標會的人是她女兒」、「原先乙○○也有開本票在我們那裏，是她女兒將乙○○的本票、收據交給我，後來本票她
    倒帳之前她女兒拿回去了」、「（你手上之債權憑證或任何書面有乙○○出具或
    簽名的﹖）沒有，都是她女兒的，本來有一張六十萬元的本票，但事前被她女兒
    拿走了」，是依告訴人述，前揭二互助會，被告僅係打電話表示要參加，其餘繳
    交會款、標會、收取會款均係被告之女兒陳錚儀所為，而就被告確曾打該電話表
    示要參加互助會一節，又除告訴人指述外，別無任何積極事證，告訴人固在原審
    另指述被告前於八十三年十月五日亦曾以自己名義加入以丁○○為會首，每會二
    萬元，會期至八十六年十月五日之互助會等情，並提出該互助會會單在卷可資佐
    證，被告於原審亦自承前曾參加丁○○召集之互助會，然告訴人所述既非本案之
    互助會，自不得以此即認定被告有參加本案互助會，被告於偵查中固供述其夫陳
    慶隆係因投資房地產失敗無力繳納會款，復於原審供明案發當時被告及其夫陳慶
    隆及其女陳錚儀係同居一地等語，亦僅係關於陳慶隆、陳錚儀無力繳交會款之事
    由，非可以此認定被告有共犯意圖，至關於被告之女陳錚儀分別以高出底標一千
    八百元之五千八百元高額利息標得每期二萬元之互助會一節，亦僅係關於陳錚儀
    是否有詐欺犯行之事證，無從由此認定被告犯行，偵查卷第二四頁至第三十頁之
    退票支票亦均無被告開具者，綜核上情，本案除告訴人指述外，別無任何事證，
    被告犯罪事證尚有不足，原審以告訴人指述及被告與其夫陳慶隆、女陳錚儀同居
    一地即認被告涉有共同詐欺取財罪嫌，尚屬無據，本案上訴有理由，應撤銷原審
    判決，另諭知無罪判決。
據上論結，應依刑事訴訟法第三百六十九條第一項前段、第三百六十四條、第三百零
一條第一項，判決如主文。
本案經檢察官甲○○到庭執行職務。
中      華      民      國     八十九     年     十一     月   二十二   日
                                   臺灣高等法院臺中分院刑事第五庭
                                         審判長法  官  吳  火  川
                                               法  官  郭  同  奇
                                               法  官  姚  勳  昌
右正本證明與原本無異。
不得上訴。
                                               書記官  陳  如  慧
中      華      民      國     八十九     年     十一     月   二十三   日
                                                                        Ｄ


司法院資訊處製作；財團法人民間司法改革基金會備份。
